【裁判字號】    97,再,8
【裁判日期】    980218
【裁判案由】    聲請再審
【裁判全文】
臺灣屏東地方法院民事判決                 97年度再字第8號
再審原告    丙○○
視同再審原告己○○
            庚○○
            辛○○
            壬○
            午○○
            未○○
            甲○○
            乙○○
            丁○○
            癸○○
            財政部國有財產局
法定代理人  卯○○
訴訟代理人  申○○
訴訟代理人  巳○○
再審原告    辰○○
            戊○○
            子○○
            丑○○
再審被告    寅○○
訴訟代理人  湯瑞科律師
上列當事人間請求分割共有物事件，再審原告對於民國97年1 月
21日本院95年度訴字第581 號確定判決提起再審之訴，本院判決
如下：
    主  文
再審之訴駁回。
再審訴訟費用由再審原告負擔。
    理  由
一、再審原告丙○○起訴意旨略以：兩造共有坐落屏東縣萬丹鄉
    ○○○段225 地號土地（重測前為社皮段894 地號），地目
    旱，面積0.515666公頃（下稱系爭土地），再審被告寅○○
    前於民國95年12月21日向本院起訴請求分割系爭土地，本院
    於97年1 月21日為95年度訴字581 號判決嗣因無人提起上訴
    ，於97年3 月4 日確定。再審被告寅○○持本院上開分割判
    決及確定證明書向屏東地政事務所請求就系爭土地為分割登
    記時，屏東地政事務所以「因本件分割判決之土地宗數超過
    共有人人數」為由而遭駁回。嗣經再審被告寅○○詢問結果
    ，始知地政機關認為再審原告胡信輝於判決確定前，即96年
    7 月12日，買受共有人毛信發之持份並經登記完成，因此使
    原可分割為12宗之狀態變成僅能分割為11宗（因已少掉共有
    人毛信發一人）。雖然此一買賣登記係在起訴後及分割圖製
    成完成後所為，但屏東地政事務所仍認為共有人之人數應以
    判決確定時為基準，而非起訴時。上開無法為分割登記之情
    事，係主管土地登記之機關就法律解釋上所為之認定，則在
    其為敘明理由駁回前，任何人均無法知悉原判決有適用法規
    錯誤之情形。而再審原告係於97年11月15日始獲再審被告寅
    ○○告知遭駁回之事，且係因再審原告於前訴訟程序中買受
    及移轉登記持份所引起，咸認如依主管機關之解釋，則原判
    決有違依農業發展條例第16條第2 項規定及主管機關內政部
    之有效解釋為裁判之「適用法規顯有錯誤」情形，故提起本
    件再審之訴。又再審原告丙○○為求解決上開法律適用上之
    問題，得另一再審原告丁○○之同意，二人願合併一筆不予
    分割，以符合本件分割後之土地宗數（11宗）不超過目前共
    有人人數（12人，得分11宗土地）之規定等語，並聲明：(一)
    原確定判決主文第2 項所定之分割方法廢棄。(二)上開廢棄部
    分，兩造共有坐落屏東縣萬丹鄉○○○段225 地號土地，地
    目旱、面積0.515666公頃，准依下列方法為分割：如原確定
    判決附圖所示編號(1)部分，面積0.0115公頃，分歸再審原告
    乙○○所有；編號(2)部分，面積0.1141公頃，分歸再審被告
    寅○○所有；編號(3)部分，面積0.064366公頃，由兩造按應
    有部分比例共有；編號(4)部分，面積0.0188公頃，分歸再審
    原告己○○、庚○○、辛○○、壬○、午○○、未○○保持
    公同共有；編號(5)部分，面積0.0167公頃，分歸再審原告癸
    ○○所有；編號(6)部分，面積0.0376公頃，分歸再審原告甲
    ○○所有；編號(7)部分，面積0.0094公頃，分歸再審原告子
    ○○、丑○○按應有部分各二分之保持共有；編號(8)部分合
    併編號(9)部分、面積0.0564公頃，分歸再審原告丙○○、丁
    ○○按應有部分三分之二、三分之一共有；編號(10)部分，面
    積0.0188公頃，分歸再審原告辰○○所有；編號 (11) 部分
    ，面積0.0740公頃，分歸再審原告戊○○所有；編號 (12)
    部分，面積0.0940公頃，分歸再審原告財政部國有財產局所
    有。其他再審原告未於言詞辯論期日到庭，亦未提出任何聲
    明或陳述。
二、再審被告則以：同意再審原告聲明。
三、再審之訴，應於30日之不變期間內提起。前項期間，自判決
    確定時起算，判決於送達前確定者，自送達時起算；其再審
    之理由發生或知悉在後者，均自知悉時起算。但自判決確定
    後已逾五年者，不得提起。以第496 條第1 項第5 款、第6
    款或第12款情形為再審之理由者，不適用前項但書之規定。
    民事訴訟法第500 條第1 項、第2 項、第3 項分別定有明文
    。經查本件再審被告寅○○持本院於97年1 月21日判決，97
    年3 月4 日確定之95年度訴字第581 號分割共有物事件確定
    判決，向屏東地政事務所申請分割登記，經該地政事務所以
    依內政部92年6 月19日台內地字第0920008963號函，共有人
    持法院之確定判決書判決分割後之宗數超過共有人人數向地
    政事務所申辦共有物分割登記地政機關應予駁回，而駁回登
    記在案，此有再審原告丙○○提出屏測駁字第0000 86 號通
    知書在卷可稽（本院卷第25頁）。再審原告於97年11月15日
    經再審被告寅○○通知後始知悉，旋於97年11月21日（本院
    收件日）向本院提再審之訴，於期間上並未逾越上述三十日
    不變期間，合先敘明。
四、惟對於確定判決提起再審之訴，非主張該判決有民事訴訟法
    第496 條第1 項或第497 條之再審事由，不得為之。本件再
    審原告據以提起再審之事由為「適用法規顯有錯誤」，按適
    用法規顯有錯誤係指確定判決就事實審法院所確定之事實而
    為法律上判斷，有適用法規顯有錯誤之情形而言。另最高法
    院86年台再字第102 號判決要旨認為：「民事訴訟法第496
    條第1 項第1 款所謂適用法規顯有錯誤，係指確定判決所適
    用之法規，顯然不合於法律規定，或與司法院現尚有效及大
    法官會議之解釋，或本院尚有效之判例顯然違反，或消極的
    不適用法規，顯然影響判決者而言。」本案地政機關認共有
    人之人數應以判決確定時為基準，而非起訴時為由駁回再審
    被告寅○○之申請分割登記。然訴訟繫屬中為訴訟標的之法
    律關係，雖移轉於第三人，於訴訟無影響，民事訴訟法第
    254 條定有明文。依當事人恆定之原則，訴訟繫屬中，為訴
    訟標的之法律關係，雖移轉於第三人，於訴訟標的法律關係
    之要件並不受影響，當事人亦不因而喪失訴訟之權能 (最高
    法院44年台上字第1039號判例及(74) 廳民二字第二○八號
     函 參照)， 即雖再審原告毛信發將其應有部分移轉登記予
    再審原告丙○○，再審原告毛信發訴訟之當事人地位不變，
    原確定判決應以其為共有人判決分割，並無適用法規顯有錯
    誤之情形。屏東地政事務所以內政部之函示而駁回再審被告
    登記之申請，顯與法律規定當事人恆定原則有悖，當事人對
    此駁回通知，若有不服，應循行政訴訟管道予以救濟，而非
    民事訴訟，附此敘明。
五、綜上所述，原確定判決既無前述之適用法規顯有錯誤再審理
    由，再審原告提起本件再審之訴，請求廢棄原確定判決並予
    改判，為無理由，應予駁回。
六、據上論結，本件再審之訴為無理由，依民事訴訟法第505 條
    、第78條，判決如主文。
中    華    民    國    98    年    2     月    18    日
                    民事第二庭  審判長法  官  張世賢
                                      法  官  羅森德
                                      法  官  吳思怡
正本係照原本作成。
本判決不得上訴。
中    華    民    國    98    年    2     月    18    日
                                      書記官  陳勃諺


司法院資訊處製作；財團法人民間司法改革基金會備份。
